臺灣高等法院臺南分院民事判決　九十一年度家上易字第二號　ｅ
　　　上　訴　人　甲　○　○
　　　　　　　　　戊　○　○
　　　訴訟代理人　丁　○　○
　　　被上 訴 人　丙　○　○.
　　　　　　　　　乙　○　○
右當事人間請求分割遺產事件，上訴人對於中華民國九十一年三月十四日臺灣雲林地
方法院第一審判決（九十年度訴字第五三九號）提起上訴，本院判決如左：
      主      文
上訴駁回。
第二審訴訟費用由上訴人負擔。
      事      實
甲、上訴人方面：
  一聲明：求為判決：
    (一)原判決廢棄。
    (二)右廢棄部分，兩造共有被繼承人張坤松信託在張坤清名下於臺灣銀行存款新臺
      幣肆拾肆萬肆仟肆佰肆拾肆元之債權，准予按兩造每人各七分之一之比例分歸
      兩造個別所有。
  二陳述：
    (一)按上訴人等於九十一年二月二十五日對另案返還信託物事件（原審案號台灣雲
      林地方法院九十年度訴字第七五九號）合法提起上訴，經　鈞院受理中，而本
      件分割遺產事件與另案返還信託物事件之基本事實均係本於上訴人甲○○（冠
      夫姓）、丁○○、戊○○、張瑜芳（原名張麗雲）、及被上訴人丙○○、乙○
　　　○、張南星等七人之被繼承人張坤松於日據時代以張坤清名義存於台灣銀行之
　　　同一事實，且均係為該筆存款究是否為信託財產有所爭執，此二件之相關資料
　　　、證物等均大致相符，其判決結果亦不得歧異或相互抵觸，為此，請將本件與
　　　另案返還信託物合併調查、審理，以節省訴訟資源，符合訴訟經濟原則。
    (二)次按，本件緣於訴外人張坤松與訴外人張坤清係兄弟，訴外人張坤松於日據時
      代因故，在中華民國大陸以訴外人張坤清之名義存款於台灣銀行，存款金額為
      當時幣值一十萬元，此有凍結戰時海外特別存款保管證（下稱保管證）一紙在
      卷足參，嗣訴外人張坤松先行領取一萬元，餘存款為九萬元（即系爭存款），
      而系爭存款經財政部於換算系爭存款之幣值為新台幣時，以上開十萬元之存款
      日期為民國三十四年六月十六日，按當時兌換比例一百比十八折算，金額為一
      萬八千元，扣減當初已墊還一萬元，尚餘八千元，再按同比例還原換算原幣值
      金額為四四、四四四‧四四元，得僅墊還四四四、四四四元，此有財政部國庫
      署九十年十二月二十四日台庫一字第○九○○三五一四一○號函一件附卷足參
      ，亦即張坤松之依當時幣值計算之系爭九萬元遺產換算後應為新台幣四四四、
      四四四元，合先敘明。
    (三)原審判決謂不能僅以特約證即遽認張坤松與張坤清間具有借名契約意思表示之
      合致云云，惟查：
      1.自卷附「同一人證明申請書」觀之，可知：張坤松確實曾到過大陸，且張坤
        松與長田松雄係同一人，即張坤松之日文名字長田松雄；再者，張坤松之兄
        張坤清之住址均在雲林縣斗六鎮，可資證明張坤清於日據時代或光復前後均
        未到過中國大陸，即無自中國大陸匯款之事實，足見系爭存款確為張坤松所
        存入。
      2.自卷附「委託書」觀之：該委託書乃張坤松於民國四十年三月十七日以毛筆
        親筆書寫，以為光復當時所凍結之戰時海外特別存款關係一切手續委託張坤
        松代理行為事實之委託證明，張坤清並在該委託書上蓋印章，復觀諸卷附「
        約定書」可知因十萬元之名義存款人係為張坤清，領款人為張坤松，為免冒
        領，故於張坤松先行領取該十萬元存款其中之一萬元時，有品芳醫院負責人
        張乃賡、楊炳南等二人為保證人，並有銀行對保，保證張坤松得以領取該筆
        存款，既有對保，足認張坤清應知悉並已同意張坤松以其名義存入系爭款項
        ，亦即張坤清與張坤松已達成雙方合意成立信託行為，即有法律上之效力。
      3.另台灣銀行嘉義分行所檢附之「特約證」一紙，該紙係以日文記載，茲譯為
        中文如下：「特別約定證明書　敝人對於儲備卷拾萬元，所寄託在　貴行乙
        事，於非常狀態之時，由左記：領取人姓名：張坤清　領取人住址：台南州
        斗六郡斗六街大潭字社口九四番地之一　　指定郵局：斗六局
        請支付給上記之人對於右記所做之敘述，即由貴行依指定之各項條款，而進
        行的依賴，當然因為戰爭及因為其他不可抗拒之因素，而發生之延遲支付，
        或支付不能等一切的事故，並且因此而產生的損失，敝人對於所委託之貴行
        ，絕無任何怨言。右為日後之證明，特立此特約證。昭和二十年六月十六日
            存款人姓名：長田松雄　南京市○○路二六九號　電話：3-2284
            此　　致株式會社台灣銀行」。
      4.由上開特約證觀之，可知立特約證之時空背景：
        (1)立特約證之時間係在昭和二十年六月十六日，即西元一九四五年六月十六
          日，即中華民國三十四年六月十六日；地點係在中國大陸南京市；立書人
          長田松雄即張坤松。
        (2)於民國三十四年，第二次世界大戰戰爭情況緊急有時敵我不分，在當年六
          月，張坤松有感於日本將會戰敗投降，變賣家當，欲舉家自中華大陸返回
          台灣居住，唯恐在返台路途全家遭受不測，即立此特約證，意欲在非常狀
          態，萬不得已時，始由張坤清領取之；反面言之，若無非常狀態，即無此
          特別委託之必要，仍由張坤松親自領取之，由此觀之，系爭存款確屬張坤
          松所有，信託登記在張坤清名下，是以就本件情形觀之，張坤松借用張坤
          清名義存款，並無發現任何脫法行為，亦非贈與，則本件係張坤松借用張
          坤清之名義存款之消極信託行為，應無疑義。
      5.末按，卷附之委託書、同一人證明書、同一住址證明書、特約證等人均由張
        坤松辦理系爭存款匯款手續、金額等均由張坤松親自所為，又該帳戶亦無張
        坤清之其他存款，足見張坤清僅為該筆存款之名義人而已，且於張坤松逝世
        後，上開保管證係於八十五年元月間台銀海外存匯款解凍處進會成立即被被
        上訴人丙○○偷走，嗣再由被上訴人丙○○交付與張坤清之繼承人張基漳等
        人以辦理申請墊還款項，此為張基漳於另案台灣台中地方法院檢察署九十年
        度發查字第二八四九號侵占案偵查時所承認，從而若系爭存款為張坤清所有
        ，為何在其死後，系爭存款之保管證並未由其子嗣張基漳等任一人保管，而
        系由被上訴人即張坤松之長子丙○○保管，足見系爭存款確實為張坤松所存
        入，並信託存於張坤清名下，此有證人黃和豐知之甚詳，為此懇請　鈞院傳
        訊黃和豐證述，即可明瞭。
      6.準此，雖張坤松與張坤清間就系爭儲備十萬元之存款法律關係多端，然其等
        間有借名契約，詳如前述，雖台灣銀行九十年十二月二十八日（90）銀家營
        字第一○九四二號函僅係為該銀行之片面解釋，然該函僅能證明其等間所得
        之成立法律關係有諸多因素，然此並不能為張坤松與張坤清間是否就系爭存
        款有信託關係存在之認定，附此敘明。
    (四)再按，原審以張坤清若僅單純出借名義，對該儲備卷十萬元無管理、處分之權
      ，特約證、特別當座預金預證均由張坤松所持有，張坤松自得隨時提領該儲備
      卷十萬元，當勿庸張坤清書立委託書，且張坤松係代理張坤清領取儲備卷十萬
      元中之一萬元，該儲備卷一萬元之領款人仍為張坤清足徵張坤松於茲時對儲備
      卷十萬元並無管理、處分之權，是張坤清與張坤松間具有借名契約之合意，顯
      不足採云云，然本件卷附之四十年三月十七日之委託書係為張坤松所書寫，非
      張坤清所寫，此觀該委託書之簽名筆跡自明，而本件儲備卷既係張坤松借用張
      坤清名義存款，張坤清自同意張坤松隨時再存款或提領該筆存款，然因儲備卷
      之名義領款人為張坤清，依當時銀行作業程序規定，張坤松即需書立委託書，
      並覓二位保證人書立「約定書」，保證張坤清同意張坤松領取存款，其手續與
      現今金融機構之存提款並不相同，此自「約定書」上有〞因發現冒領及引起任
      何糾葛時統由保證人立即負責賠償〞等字樣足證，是以，張坤松書立委託書，
      以代理人身份領款，此僅為領取存款之權宜措施，事實上，張坤松領取系爭存
      款後可自由處分，亦即張坤松對系爭存款有管理、使用之權，是以，原審判決
      以張坤松係代理人，並無對儲備卷十萬元並無管理、處分之權云云，即與事實
      不符。
    (五)綜上所述，系爭存款既由張坤松所匯入，張坤清僅為系爭存款之名義人，該二
      人之間並成立信託，嗣訴外人張坤松及其配偶張陳秀於民國八十八年一月二十
      七日、八十八年三月十二日相繼死亡，由訴外人張坤松之子女即甲○○（冠夫
      性）、丙○○、張瑜芳（原名張麗雲）、乙○○、丁○○、張南星、戊○○（
      下稱張謹等七人）共同繼承系爭存款，此有戶籍謄本七份在卷足佐，而張坤清
      之權利義務則由被上訴人等共同繼承，亦有繼承系統表一件附卷可稽，現因政
      府依「日據時代株式會社台灣銀行海外分支機構存款及匯款處理條例」規定將
      系爭存款換算為新台幣後墊還之，張基漳等人等申請墊還系爭存款，業經財政
      部國庫署將該申請案件以編號六二五號，於九十年十二月六日審核通過，並擬
      透過被上訴人等於台灣銀行之帳戶發放，此亦有上開財政部函文一件為佐，詎
      經上訴人丁○○等四人向被上訴人丙○○、乙○○、張陽旭（原名張南星）要
      求共同領取該筆新台幣四十四萬四千四百四十四元墊還款項，卻因被上訴人丙
      ○○等人與張基漳等人已有協議平分系爭存款，竟遭拒絕，而兩造對系爭遺產
      並無約定不為分割，又無不能分割之情形，為此，爰依民法第八百二十三條、
      第八百二十四條之規定，狀請分割系爭遺產，原審未察，而為上訴人不利之判
      決，認知用法，均有違誤，請判決如上訴聲明。
  三證據：提出雲林地檢八十七年度偵字第二四號起訴書、父母親交辦事項、臺灣銀
    行總行函及附件各一件、日本國郵政省熊本儲金事務中心所長函二件（均影本）
    為證，並請求函調雲林地方法院九十年度認字第二○八二號協議書案全卷。
乙、被上訴人方面：
    被上訴人均未到庭，惟據被上訴人丙○○答辯狀所為聲明、陳述及證據如左：
  一聲明：求為判決駁回上訴。
  二陳述：
    (一)凍結戰時特別存款保管證是張坤清之名義，非張坤松，根據財政部公告申請資
      格為存款戶或匯款受款人或其繼承人。
    (二)家父交辦事項及遺書都沒有提起有關這件事情，反而父女為了壹萬伍仟捌佰拾
      元，怕以後對金錢發生爭執，寫的清清楚楚。何況張坤清之款額是拾萬元，
      相較多六倍，以理該列入遺書內但沒記錄文遺書有張坤清獨生子張炳楠做見證
　　　簽字，由此推想而知。
    (三)侵占案件，九十一年度偵字第八九四號，台灣雲林地方法院檢察署檢察官不起
      訴處分書，有案可稽。
    (四)簽協議書內函，經法院公證是存款人張坤清死亡，其繼承人張基漳等六名共識
      同意，為酬謝代替保存半世紀原始憑證一種誠意表達。並且問公證人蔡連興就
      可以證實。
　　(五)家父本人親筆所寫的語句用詞和八十七年一月十二日造交辦事項，拿來比較
　　　就一目了然，辨別出真假，如上訴人強詞奪理，不知反省，執迷不悟的話，一
　　　定會自食惡果。偽造證件提供人甲○○等四人與今申請分割遺產上訴人四名是
　　　同夥人，並揚言四比三票，她們勝利多一票，因此明瞭其交辦事項是假的，目
　　　的是為爭錢。父親臨終前所留存交代事項及遺言都敢竄改、不聽教訓、惹事生
　　　非，今業經提訴，一切尊重法官的公正裁判就是。
    (六)凍結戰時海外特別存款保管證是張坤清之名義，既然非張坤松之遺產，訴訟費
      用該由上訴人負擔。
  三證據：提出交代事項、遺言紀錄、雲林地檢署九十一年度偵字第八九四號不起訴
    處分書各一件為證。
丙、本院依職權調閱雲林地方法院九十年度訴字第七五九號卷，函調閱被繼承人張坤
    松死亡時之遺產稅之申報及核定資料，並函查臺灣銀行總行有關特約證申請墊還
    情形。
      理      由
一、本件被上訴人均未於言詞辯論期日到庭，核無民事訴訟法第三百八十六條各款所
    列情形，爰依上訴人之聲請，由其一造辯論而為判決。兩造雖有另案返還信託物
    事件（原審案號台灣雲林地方法院九十年度訴字第七五九號、本院九十一年度上
　　易字第七一號），惟本院認本案可單獨判斷，無與該另案合併調查、審理必要，
　　應先敘明。
二、本件上訴人起訴主張：兩造之被繼承人張坤松於三十四年六月十六日，在大陸南
    京市因欲舉家返回台灣居住，惟恐途中發生意外，遂消極信託訴外人張坤清名義
    訂立特約證，將十萬元存入株式會社台灣銀行，嗣張坤松於八十八年一月二十七
    日死亡，自應由兩造共同繼承該存款債權，而該存款債權依日據時代株式會社台
    灣銀行海外分支機構存款及匯款處理條例規定，經財政部國庫署審核通過，換算
    應墊還金額為四十四萬四千四百四十四元。爰終止兩造公同共有關係並依民法第
    八百二十三條、第八百二十四條規定分割遺產，訴請判決兩造共有被繼承人張坤
    松信託在張坤清名下於臺灣銀行存款新臺幣肆拾肆萬肆仟肆佰肆拾肆元之債權，
    准予按兩造每人各七分之一之比例分歸兩造個別所有等語。
    被上訴人丙○○則以：根據財政部公告，申請資格為存款戶或匯款受款人及其繼
    承人，系爭保管證登記名義人為張坤清，兩造非張坤清之繼承人，自無權利繼承
    並分割其遺產，且張坤松死亡前亦未留任何證據，以資證明系爭存款債權為張坤
    松所有等語，資為抗辯。
三、本件上訴人主張：兩造之父張坤松即長田松雄，於三十四年六月十六日，在大陸
    南京市將儲備券十萬元存入株式會社台灣銀行，受取人為其兄張坤清，張坤清前
    於四十年三月十七日委託張坤松領取一萬元，嗣張坤松於八十八年一月二十七日
    死亡，由兩造繼承；經財政部於換算系爭存款之幣值為新台幣應墊還四十四萬四
    千四百四十四元之事實，業據其提出除戶謄本四份、戶籍謄本四份、繼承系統表
    、凍結戰時海外特別存款保管證（下稱保管證）、臺灣銀行嘉義分行九十年十月
    三日銀嘉營字第七六三五號函附領取墊付凍結戰時海外特別存款收據、約定書
    、同一人證明申請書、同一住址證明申請書、委託書、特約證、臺灣銀行辦理凍
    結款暨存款登記申請書、特別當座預金預證等、財政部國庫署九十年十二月二
    十四日台庫一字第○九○○三五一四一○號函各一份（均影本）在卷可稽（見原
    審卷第九至三十、五一至六三、一六一頁），堪信為真實。
四、經查臺灣銀行係光復後由國庫出資新成立，非後續日據時代株式會社台灣銀行之
    法人人格，臺灣銀行未曾承受其對外債務，故就日據時代株式會社台灣銀行之對
    外債務不負清償之責；又在光復當時為了方便國人向日本政府求償，該行於民國
    三十五年間奉台灣省行政長官公署令，辦理日據時代株式會社台灣銀行之海外分
    支機構存款、匯款登記，當時僅為整理登記，並非確認登記，登記人是否有存款
    匯款事實，該行無從確認，有臺灣銀行嘉義分行九十年十月三日銀嘉營字第七
    六三五號函在卷可稽（見原審卷第五一頁）。故臺灣銀行係光復後由國庫出資新
    成立，與日據時代株式會社台灣銀行並非同一法人人格，可以認定。
    從而，上訴人以兩造之父「張坤松即長田松雄於三十四年六月十六日，在大陸南
    京市將儲備券十萬元存入『株式會社台灣銀行』，受取人為其兄張坤清」，竟請
    求判決「兩造共有被繼承人張坤松信託在張坤清名下於『臺灣銀行』存款新臺幣
    肆拾肆萬肆仟肆佰肆拾肆元之債權，准予按兩造每人各七分之一之比例分歸兩造
    個別所有」。依上訴人主張係將儲備券存入『株式會社台灣銀行』，何能主張對
    不同法人人格之『臺灣銀行』有「存款債權」存在，故其本件請求即嫌無據。
五、次查依臺灣銀行嘉義分行現存登記明細表顯示「張坤清」名義在日據時代株式會
    社台灣銀行南京支店存有儲備券壹拾萬元，另依該分行現存墊還凍結戰時海外特
    別存款明細表顯示：前項存款之墊還新台幣三千一百七十四元六角（當時折合儲
    備券舊台幣一萬元），墊款由「張坤清」名義於民國四十年三月十七日委託「張
    坤松」領取；上述墊款該行係奉台灣省政府肆拾丑皓府諭乙字第一二九八一號代
    電規定，由登記人將存摺交付該行保管，該行墊款後掣給「凍結戰時海外特別存
    款保管證」等情，有臺灣銀行嘉義分行九十年十月三日銀嘉營字第七六三五號
    函附領取墊付凍結戰時海外特別存款收據、約定書、同一人證明申請書、同一住
    址證明申請書、委託書、特約證、臺灣銀行辦理凍結款暨存款登記申請書、特別
    當座預金預證等附卷可稽（見原審卷五一至六三頁）。
    又該儲備券存款債權嗣由張坤清之繼承人「張基漳、張悅玲、張志成、張金生、
    張宏榮、張崇德」等人，依「日據時代株式會社台灣銀行海外分支機構存款及匯
    款處理條例」規定，申請墊付補償，經「日據時代株式會社台灣銀行海外分支機
    構存款及匯款處理條例」第七次專案小組會議審核結果：本案係為台銀所保管之
　　存摺儲備券十萬元，存款日期為民國三十四年六月十六日，按當時兌換比例一百
　　比十八折算，金額為一萬八千元，扣減當初已墊還一萬元，尚餘八千元，再按同
　　比例還原換算原幣值金額為四四、四四四‧四四元，依同條例第六條規定，應墊
　　還四四四、四四四元，有財政部國庫署九十年十二月二十四日台庫一字第○九○
　　○三五一四一○號函一件附卷足參（見原審卷第一六一頁）。
    由上所述，臺灣銀行於民國三十五年間奉台灣省行政長官公署令，辦理日據時代
    株式會社台灣銀行之海外分支機構存款、匯款登記時，係認「張坤清」為有受領
    權之人；及財政部國庫署依「日據時代株式會社台灣銀行海外分支機構存款及匯
    款處理條例」第七次專案小組會議審核結果，認張坤清之繼承人「張基漳、張悅
    玲、張志成、張金生、張宏榮、張崇德」等人，為有受領權之人。況上訴人之被
    繼承人張坤松於四十年三月十七日持張坤清之委託書，以受任人身分代向主辦單
    位臺灣銀行辦理領取有關該筆存款之手續，有台灣銀行嘉義分行九十年十月三日
    （九十）銀嘉營字第七六三五號函及所附委託書、領取墊付凍結戰時海外特別存
    款收據各一份在卷可稽，足徵上訴人之被繼承人張坤松本人，亦承認「張坤清」
    方為有受領權之人。上訴人主張「依『特約證』內容，原則上存款人『張坤松即
    長田松雄』為有權領取該筆存款，於非常狀態時（即張坤松意外死亡時）始由領
    取人『張坤清』領取」等語，應向依財政部九十年六月十五日台財庫第0000
　　000000號公告辦理之財政部中部辦公室申請發給（見原審卷第二九頁），
　　始為正辦，其於本院主張被繼承人張坤松有權領取該筆存款，該筆存款債權為張
　　坤松之遺產等語，即無可取。
六、另依上訴人提出之『特約證』影本載有：「拙者儀貴行對儲備券拾萬元也寄
    託申候付非常場合左記『受取人氏名：張坤清』『受取人住所：台南州
    斗六郡斗六街大潭字社口九四番地』『指定郵便局：斗六局』‧‧右為後日特
    約候也。昭和二十年六月十六日。預金者住所氏名南京市○○路二六九號長田松
    雄。株式會社台灣銀行」。依上述內容觀之，此特約證係長田松雄即張坤松與株
    式會社台灣銀行，就其寄託之儲備券十萬元所為約定，雖特約證上載有預金者張
    坤松、受取人張坤清，惟該二人間對儲備券十萬元所可能成立之法律關係諸多，
    且依台灣銀行嘉義分行函覆本院：「所謂『戰時海外特別存款』係日本政府在二
    次大戰末期昭和二十年時為顧及海外接濟國內台灣家屬生活費之一種特別存款程
    序為由存款行發給存款人存款證，再通知國內付款銀行發給當地貨幣，在存摺上
    註明存『EAR．MARK』及指定領款人姓名等字樣，國內眷屬需要領取本存款時，
    應以一般委託方式辦理，故其性質類似為接濟眷屬生活為目的，與一般存款或匯
    款均不相同」，此有該行九十年十二月二十八日（九十）銀嘉營字第一０九四二
    號函一份在卷足憑（見原審卷第一三○頁）。是該儲備券十萬元究係張坤松用以
    接濟張坤清生活，抑或基於其他法律關係所存入，實難得知。至於卷附同一人證
　　明申請書係證明張坤松即長田松雄，委託書係張坤清委託張坤松代領存款，復無
　　其他證據足資證明，是上訴人主張張坤松與張坤清間具有信託契約關係存在，尚
　　非可採。
七、綜上所述，本件系爭存款債權既非對臺灣銀行存在，上訴人復不能證明系爭存款
    債權為兩造被繼承人張坤松之遺產，亦不能證明張坤松與張坤清間就系爭存款有
    信託關係存在，則系爭存款債權即非張坤松之遺產，兩造對之並無繼承權，上訴
    人無訴請分割該遺產餘地。從而，上訴人以系爭存款債權為被繼承人張坤松之遺
    產，依民法第八百二十三條、第八百二十四條規定，訴請分割遺產，請求判決「
    兩造共有被繼承人張坤松信託在張坤清名下於臺灣銀行存款新臺幣肆拾肆萬肆仟
    肆佰肆拾肆元之債權，准予按兩造每人各七分之一之比例分歸兩造個別所有」，
    為無理由，不應准許。原審為上訴人敗訴之判決，並無不合。上訴意旨指摘原判
    決不當，求予廢棄改判，為無理由，應予駁回。
八、本件判決之基礎已臻明確，兩造其餘之攻擊防禦方法及舉證，核與判決結果無影
    響，爰不一一予以論列，併此敘明。
九、據上論結，本件上訴為無理由，依民事訴訟法第四百四十九條第一項、第八十五
    條第一項前段、第七十八條、第四百六十三條、第三百八十五條第一項前段，判
    決如主文。
中　　　華　　　民　　　國　　九十一　　年　　　七　　　月　　二十三　　日
　　　　　　　　　　　　　　　　　　臺灣高等法院臺南分院民事第三庭
~B1審判長法官　林　　輝　　雄
~B2　　　法官　徐　　宏　　志
~B3　　　法官　丁　　振　　昌
右為正本係照原本作成。
不得上訴。
中　　　華　　　民　　　國　　九十一　　年　　　七　　　月　　二十四　　日
~B法院書記官　黃　　惠　　美
